【裁判字號】    98,消債更,193
【裁判日期】    990129
【裁判案由】    更生事件
【裁判全文】
臺灣屏東地方法院民事裁定           98年度消債更字第193號
聲  請  人
即 債 務人  甲○○
上列當事人聲請消費者債務清理事件，本院裁定如下：
    主  文
更生之聲請駁回。
聲請費用由聲請人負擔。
    理  由
一、按債務人對於金融機構因消費借貸、自用住宅借款、信用卡
    或現金卡契約而負債務，在聲請更生或清算前，應提出債權
    人清冊，以書面向最大債權金融機構請求協商債務清償方案
    並表明共同協商之意旨，消費者債務清理條例（下稱本條例
    ）第151 條第1 項定有明文。次按聲請更生或清算不合程式
    或不備其他要件者，法院應以裁定駁回之，但其情形可以補
    正者，法院應定期間先命補正，復為本條例第8 條所明定。
    又債務人於法院裁准消費者債務清理程序開啟前，基於謀求
    自身經濟生活更生之目的，當以積極誠實之態度，配合法院
    進行各項程序。法院雖依本條例第10條之規定，有依職權調
    查必要之事實及證據之責，然基於債務人對自身財務、信用
    、工作之狀況，本應知之最詳之理，另參酌本條例第44條、
    第82條及第46條第3 款之意旨，苟債務人怠於配合法院調查
    ，或有不實陳述之情形，法院得駁回債務人聲請，顯見本條
    例乃藉由債務人恪遵協力義務之方式，以示其確有債務清理
    之誠意。是本條例所定之各項程序，有賴當事人之協力配合
    ，本於誠信為基礎，形成債務清理之共識，各當事人自兼負
    有最大的誠實協力義務，以使債權人得以獲得公平受償並債
    務人得有經濟生活之重生機會。
二、本件聲請意旨略以：其累積債務已達新臺幣（下同）4,824,
    173 元，有不能清償債務情事，於民國97年8 月依本條例第
    151 條第1 項規定，向最大債權銀行即國泰世華商業銀行股
    份有限公司（下稱國泰世華銀行）請求共同協商債務清償方
    案，惟伊尚須負擔家庭生活開支，每月收入扣除必要支出後
    ，無法負擔國泰世華銀行所提之還款條件不得已毀諾，嗣後
    伊向國泰世華銀行申請「個別一致性方案」，惟因國泰世華
    銀行拒絕撤回強制執行，故無法繼續協商。且無擔保或無優
    先權之債務總額未逾1,200 萬元，復未經法院裁定開始清算
    程序或宣告破產，爰依法聲請更生等語。
三、經查，聲請人為警務人員，依其於98年9 月28日聲請狀自陳
    平均每月所得為73,798元，業據其提出薪資單為憑，應堪採
    信。按本條例之立法目的，係為使不幸陷入經濟困境之人得
    以清理債務、重建生活，並在清理過程中能保有符合人性尊
    嚴之最低基本生活，而非在維持債務人過去慣常之寬逸生活
    ，是於評估債務人清償債務之能力時，並非任其主張必要支
    出之數額，否則將造成任意處分財產行為以致清償債務能力
    降低之人，反而更容易進入更生程序之歧異現象。聲請人主
    張需扶養父親李德安及未成子女徐偉鈞一節，惟按民法第11
    14條第1 款、第1116條之1 規定，直系血親及夫妻間相互負
    扶養之義務，又扶養之程度，應按受扶養權利者之需要，與
    負扶養義務者之經濟能力及身分定之，民法第1119條亦定有
    明文。是衡量債務人或其受扶養人之生活費用時，亦應綜合
    兼顧債權人利益，非由債務人任意主張，是僅得核准客觀上
    基本生活必要費用，始為公允。依聲請人所提出之全各類所
    得清單，李德安於97年所得33,227元，此有財政部南區國稅
    局97年綜合所得稅各類所得資料清單1 份在卷可稽，並且每
    月又可領取6,000 元之老人年金，難認係不能維持生活而無
    謀生能力之人。又聲請人主張需支付前配偶李青珍贍養費一
    節，惟查，依聲請人所提出之離婚協議書所載，聲請人與李
    青珍之間關於贍養費之約定為「無」，故難以認定聲請人有
    是項給付義務。
四、次查，債權人陳報之聲請人信用卡消費明細觀之，其信用卡
    消費明細支出以預借現金與奢侈消費（美容名店、舞廳）為
    主，就債務人目前之工作性質及經濟狀況而言，實難謂係屬
    必要生活支出；亦足徵其對平衡收入與支出之掌握有所欠缺
    ，尚難遽認其協商後之毀諾係無可歸責。則債務人顯非不能
    支應還款方案，尚難以此認債務人之未依原協商條件付款，
    為非可歸責。
五、綜上所述，如以聲請人每月平均所得73,798元為準，衡諸國
    民生活經驗法則，應足供其支應日常基本生活所需，及參酌
    聲請人之資力及扶養權利人之實際需要而照護其家人並償還
    債務，堪認其無不能清償或有不能清償之虞。況為償還債務
    ，債務人必須經歷履行期間較不寬裕之經濟生活，惟此乃債
    務人於負擔債務時即得預見，是以應依誠實信用原則，於有
    履行可能性時，誠實忍耐，勤勉償還債務。債務人之更生聲
    請既不符合首揭法條所規定之要件，且上開欠缺復無從補正
    ，自應駁回其聲請，爰裁定如主文。
中    華    民    國    99    年    1     月    29    日
                        民事庭  法  官  羅培毓
上為正本係照原本作成
如不服本裁定，應於裁定送達後10日內，以書狀向本院提出抗告
，並繳納抗告費新臺幣1千元
中    華    民    國    99    年    2     月    1      日
                            書  記  官  鄭靜芳

司法院資訊處製作；財團法人民間司法改革基金會備份。
